臺灣士林地方法院民事判決
                                        110年度醫字第1號
原      告  丙○○  
            丁○○  
            乙○○  
兼  上三人
訴訟代理人  戊○○  
被      告  振興醫療財團法人振興醫院
法定代理人  庚○    
被      告  己○    
共      同
訴訟代理人  林鳳秋律師
複  代理人  甲○○  
上列當事人間請求侵權行為損害賠償事件，本院於民國110年11
月2日言詞辯論終結，判決如下：
    主      文
原告之訴駁回。
訴訟費用由原告負擔。
    事實及理由
一、原告主張：原告乙○○、丙○○、甲○○、丁○○（下合稱原告）之
    母即訴外人黃張淑娟於民國107年10月2日起因肚子脹氣、腹
    部不適，經訴外人國泰財團法人國泰綜合醫院（下稱國泰醫
    院）建議以微創手術開刀修補橫膈膜破洞以根治，丁○○於同
    年11月8日遂陪同黃張淑娟至被告振興醫療財團法人振興醫
    院（下稱振興醫院）急診室，說明國泰醫院上開建議，並告
    知黃張淑娟於同年7月間曾因膀胱癌至臺北市立萬芳醫院（
    下稱萬芳醫院）就醫，經振興醫院急診室醫師以胸部X光及
    電腦斷層檢查後，認黃張淑娟之橫膈膜破洞尚無開刀修補之
    急迫性，建議採保守療法住院治療腹部脹氣，丁○○即要求由
    振興醫院腸胃科主任即被告戊○（下與振興醫院合稱被告）
    為黃張淑娟之主治醫師，黃張淑娟於同年月9日住院後，戊○
    竟惡意欺騙黃張淑娟之膀胱癌已末期，且移轉至肝臟，無治
    療空間，日後可轉至安寧病房，丁○○陷於錯誤而簽屬不施行
    心肺復甦術同意書及安寧療護住院同意書。嗣黃張淑娟於同
    年月17日出現發抖、發燒等肺炎初期症狀時，戊○未對症治
    療，致黃張淑娟於同年月21日發生敗血症症狀，於同年月22
    日照胸部X光始發現黃張淑娟罹患肺炎，惟戊○在發現黃張淑
    娟罹患肺炎後，未盡告知義務，並自同年月24日起未再會診
    感染科、胸腔內科，繼續使用無效之抗生素，而未積極治療
    ，致黃張淑娟病情逐日惡化，黃張淑娟遂於同年11月28日緊
    急轉診至臺北榮民總醫院（下稱榮總醫院）急診，惟黃張淑
    娟仍於同年12月25日死亡，戊○上開所為乃故意侵害黃張淑
    娟之生命權，縱非故意，亦因其誤診、用藥不當、延誤檢查
    、延誤治療、不作檢查、不作治療等違反醫療常規之行為而
    有過失，致黃張淑娟死亡，爰依民法第184條第1項前段、第
    188條第1項、第192條、第194條、第227條、第227條之1規
    定，擇一請求被告連帶賠償丁○○醫療費用新臺幣（下同）1
    萬2,723元、9萬3,500元喪葬費用18萬5,100元、精神慰撫金
    200萬元、及連帶賠償乙○○、丙○○、甲○○精神慰撫金各200萬
    元等語。並聲明：被告應連帶給付丁○○229萬1,323元、乙○○
    200萬元、丙○○200萬元、甲○○200萬元，及均自起訴狀繕本
    送達被告翌日起至清償日止，按年息百分之5計算之利息。
二、被告則以：黃張淑娟於107年11月8日入院前在他院之就醫紀
    錄均為保守治療，住院後因電腦斷層報告顯示膀胱癌疑似有
    移轉，臨床上應是膀胱癌第4期，為確認應做進一步手術，
    然丁○○拒絕就黃張淑娟之膀胱癌為進一步治療，且戊○在丁○○之請託下，在黃張淑娟住院後經腫瘤暨安寧照護科醫師會
    診後，認黃張淑娟之狀況適合，並經家屬同意，給予黃張淑
    娟安寧照護，戊○並無故意欺騙原告關於黃張淑娟病情之情
    。且黃張淑娟急診時即已為胸部X光檢查，其後投予抗生素
    治療，另會診包含感染科醫師等多位醫師，並無故意不治療
    黃張淑娟肺炎之情，戊○之醫療行為亦均符合醫療常規等語
    ，資為抗辯。並聲明：㈠、原告之訴駁回。㈡、如受不利判決
    ，願供擔保請准宣告免為假執行。
三、本院得心證之理由：
㈠、按因故意或過失，不法侵害他人之權利者，負損害賠償責任
    ；受僱人因執行職務，不法侵害他人之權利者，由僱用人與
    行為人連帶負損害賠償責任，民法第184條第1項前段、第18
    8條第1項前段分別定有明文。又按涉及醫療糾紛之民事事件
    ，考量醫療行為具有相當專業性，醫病雙方在專業知識及證
    據掌握上並不對等，衡量如由病人舉證有顯失公平之情形，
    固得適用民事訴訟法第277條但書規定減輕其舉證責任，或
    就該過失醫療行為與病人所受損害間之因果關係，為舉證責
    任之轉換，責由醫師舉證證明其醫療過失與病人所受損害間
    無因果關係，以資衡平。惟主張有醫療過失之病人，仍應就
    其主張醫療行為有疏失或瑕疵存在乙節負舉證之責，並證明
    至使法院之心證度達到降低後之證明度，獲得該待證事實為
    真實之確信，始可認其已盡舉證之責，非謂其初始即不負舉
    證責任或當然倒置於醫療機構或醫師，方符前揭訴訟法規之
    精神及醫療事件之特質。
㈡、經查：
  ⒈原告主張戊○係振興醫院腸胃內科醫師，黃張淑娟因腸胃不適
    等症狀，於107年11月8日前往振興醫院急診，並於同日入院
    治療，由戊○擔任其主治醫師，嗣黃張淑娟於同年月28日出
    院，轉至榮總醫院就診，於同年12月25日因肺炎死亡等情，
    有振興醫院護理紀錄、出院病歷摘要、死亡證明書、榮總醫
    院診斷證明書、自動出院證明書（見醫調卷第39、93、97、
    99頁、本院卷二第174頁），且為被告所不爭執，此部分事
    實堪予認定。
  ⒉原告主張戊○惡意欺騙黃張淑娟之膀胱癌已末期，且移轉至肝
    臟，無治療空間，日後可轉至安寧病房，致丁○○陷於錯次簽
    屬不施行心肺復甦術同意書及安寧療護住院同意書云云，為
    被告所否認，自應由原告負舉證之責。查黃張淑娟於住院前
    已罹患有膀胱癌，於107年7月間曾在萬芳醫院以膀胱鏡進行
    刮除腫瘤手術，有萬芳醫院診斷證明書可稽（見醫調卷第33
    頁），再黃張淑娟於同年11月9日在振興醫院經腹部電腦斷
    層掃瞄後，其檢查報告載有：「Impression：Suspected lo
    w density mass 4.5×4.4cm over right pelvic floor abu
    tting on urinary bladder and masked by hip joint met
    allic artifact ,DDx：urinary bladder tumor,soft tiss
    ue tumor,cervical cancer.A hypodense nodule 3.0×2.0c
    m over S3 of liver,nature,DDx:cystic nodule,liver tu
    mor…A low density mass 3.5×2.5cm over left adnexal a
    rea,DDx：ovarian cystic tumor.Right hydroureteroneph
    rosis with thin cortex S/P bilateral hip replacement
    s with metallic artifacts over pelvis.An enlarged ly
    mph node 1.6×1.2cm over right paraaortic area renal 
    hilar level.Hiatal hernia.If urinary bladder cancer 
    have been proved,the tumor staging at least T3NOMO,s
    tageⅢA（右側骨盆底4.5×4.4公分低密度腫塊，鑑別診斷為
    膀胱腫瘤、軟組織腫瘤或子宮頸癌，肝臟3.5×2.5公分低密
    度結節，鑑別診斷為囊狀結節或肝腫瘤，左側卵巢3.5×2.5
    公分低密度腫塊，鑑別診斷為卵巢囊腫瘤，右主動脈旁腎門
    水平區域之淋巴結腫大、橫膈膜裂孔疝氣，若確診為膀胱癌
    ，腫瘤至少為第3期）等語（見醫調卷第43頁），可知黃張
    淑娟斯時「至少為膀胱癌第3期」，並未排除黃張淑娟非為
    膀胱癌末期，原告執此主張戊○惡意欺騙黃張淑娟之膀胱癌
    已末期云云，尚非可採。至原告提出與訴外人蔡昇翰於108
    年1月14日之對話記錄錄音檔及譯文（見本院卷二第166、18
    9頁）以證明黃張淑娟並非膀胱癌末期，惟被告爭執上開證
    據之形式上真正，原告迄未能證明該證據之真正，自不能資
    為有利於原告之認定。再參以振興醫院護理紀錄記載：「病
    人有膀胱癌病史，意識嗜睡，主治醫師跟家屬病情解釋後，
    家屬表示了解，主要決策者大兒子（即丁○○）表示為了不要
    讓病患痛苦，故簽不施行心肺復甦術同意書」等語（見醫調
    卷第39頁），及丁○○當時確有同意黃張淑娟進行安寧照護，
    並簽立不施行心肺復甦術同意書、安寧療護住院同意書等情
    ，有參與全民健康保險安寧共同照護試辦方案服務說明書、
    安寧共同照護個案收案申請書、不施行心肺復甦術同意書、
    安寧療護住院同意書可佐（見本院卷一第102、104、234、2
    36頁），暨該院腫瘤安寧緩和科蔡振華醫師於107年11月9日
    會診黃張淑娟後，亦記載「she is a good candidateto re
    ceive palliative care…」等語（見醫調卷第41頁），又原
    告無法證明黃張淑娟並非膀胱癌末期，已如前述，則原告主
    張丁○○係因戊○詐欺黃張淑娟已為膀胱癌末期始簽署不施行
    心肺復甦術同意書、安寧療護住院同意書云云，即非可取。
    從而，戊○在丁○○同意黃張淑娟進行安寧照護之基礎下，為
    黃張淑娟進行相關醫療行為之裁量與判斷，堪認係基於黃張
    淑娟家屬自主決定下之合法授權，先予敘明。
　⒊又戊○於黃張淑娟住院後，分別有下列會診之情形：
  ⑴於107年11月9日為黃張淑娟安排電腦斷層掃描，並會診神經
    內科陳麗美醫師，經該醫師診斷後為疑似代謝性腦病變，建
    議控制其自身疾病並持續觀察。因黃張淑娟為營養不良高危
    險者，又於同日會診營養治療科蔡世澤醫師，該醫師建議給
    予周邊靜脈營養治療。同日再會診腫瘤安寧緩和科蔡振華醫
    師，醫師認為：病人適合接受緩和醫療，但需要與其家屬更
    多溝通，故先安排安寧共同照護【見臺灣士林地方檢察署10
    8年度醫他字第16號卷（下稱醫他卷）一第218、220、222頁
    所附會診單3紙】。
  ⑵於同年11月13日，因黃張淑娟導尿管反覆呈現血尿，會診泌
    尿科謝啟誠醫師，經該醫師診斷後回覆：已向病人家屬解釋
    病情，因病人狀況較差，且為晚期腫瘤（advancedtumor）
    ，除非再次膀胱血塊滯留，否則建議保守治療（見醫他卷一
    第224頁所附會診單）。
  ⑶於同年月15日，黃張淑娟於夜間躁動不安，於翌（16）日會
    診精神科嚴烽彰醫師，該醫師回覆：病人精神錯亂，原因不
    明，疑似老年癡呆合併精神錯亂，建議開精神病藥物（見醫
    他卷一第226頁所附會診單）。
  ⑷於同年月16日，因黃張淑娟之尿液細菌培養報告顯示為腸球
    菌及念珠菌感染，故會診感染科曾志鵬醫師，曾醫師會診後
    認有泌尿道感染，建議改用其他抗生素（見醫他卷一第228
    頁所附會診單）。
  ⑸於同年月21日，因黃張淑娟血液追蹤檢查結果發現白血球、
    高敏度C反應蛋白異常，經會診感染科曾志鵬醫師，曾醫師
    追蹤會診回覆：病人無發燒，建議進行血液細菌培養及胸部
    X光檢查，並調整抗生素用量，加上抗黴菌藥治療（見醫他
    卷一第230頁所附會診單）。
  ⑹因黃張淑娟於同年月22日輕微發燒，體溫37.9℃，翌（23）日
    會診胸腔科蘇勝華醫師，蘇醫師會診後同意感染科醫師之用
    藥，並認為有肺炎（見醫他卷一第232頁所附會診單）。
  ⑺於同年月26日黃張淑娟呈現呼吸短促，改給予面罩式氧氣治
    療，另追蹤肺部X光檢查結果為兩側肺野浸潤持續進展，疑
    似肺炎，當日安寧共照護理師訪視，認為黃張淑娟病況改變
    ，安寧緩和科醫師進行追蹤會診，經醫師評估及家屬同意安
    排轉進安寧治療。再經外科蘇正熙醫師會診，認為黃張淑娟
    已是晚期膀胱癌，身體狀況不佳，不建議外科手術，建議保
    守治療（見醫他卷一第234頁所附會診單）。
  ⑻於同年月27日會診心臟內科黃建銘醫師，經黃醫師會診後，
    認有心律不整，開立抗心律不整藥物治療；同日再會診泌尿
    科蔡昇翰醫師，給予藥物控制解便疼痛（見醫他卷一第240
    、242頁所附會診單）。
  ⑼是以，戊○在黃張淑娟住院期間多次邀神經內科、泌尿科、感
    染科等科別醫師為黃張淑娟會診，並在黃張淑娟發現白血球
    、高敏度C反應蛋白異常時，依感染科醫師之建議調整抗生
    素之用量，並增加抗黴菌藥，此部分用藥在胸腔科蘇勝華醫
    師認為黃張淑娟有肺炎時，亦認為上開用藥並無不當，顯見
    戊○並無延誤或不作檢查、治療黃張淑娟肺炎之情事。
 ⒋本件醫療糾紛經士林地檢署囑託衛生福利部醫事審議委員會（
    下稱醫審會）鑑定，該會鑑定結果：
  ⑴依病歷紀錄，病人（即黃張淑娟，下同）於住院後，戊○立即
    給予靜脈輸液及抗生素治療，並安排尿液、糞便及血液檢查
    。但病人因陸續有意識狀態嗜睡，且屬營養不良高危險病人
    ，另家屬亦為不要讓病人痛苦，而簽署不施行心肺復甦術同
    意書。病人因有導尿管反覆呈現血尿、夜間躁動不安、泌尿
    道感染、肺炎、心律不整及橫膈膜裂孔疝氣等症狀，戊○依
    病人症狀及檢查結果會診神經內科、營養治療科、安寧緩和
    科、泌尿科、精神科、感染科、胸腔科、心臟科、一般外科
    及婦產科等科別，顯現病人病情複雜，並非戊○一人所能獨
    立治療。戊○依病人之臨床症狀表現及病況給予診治，並同
    時會診相關科別醫師，且依會診醫師建議立即調整治療處置
    。綜上，戊○所為之處置均符合醫療常規，並無疏失或延誤
    。
  ⑵依病歷紀錄，除107年11月17日病人單次發燒（38.1℃)外，並
    無呼吸不適或咳嗽有痰等肺炎之典型症狀。另病人入院後，
    診斷為膀胱癌併泌尿道感染，11月16日由感染科醫師依
    尿液細菌培養報告調整抗生素，且血液檢查結果之高敏感度
    C 反應蛋白（CRP-HS）6.04mg/dL 較前次檢查下降，故戊○
    囑給予持續抗生素治療及追蹤檢查。11月21日病人之血液追
    蹤檢查結果發現高敏感度C 反應蛋白（CRP-HS) 28.29mg/dL
    ，嗣進行胸部X 光檢查結果發現肺炎，11月22日戊○依感染
    科醫師之建議調整抗生素，且加上抗黴菌藥。此外，戊○亦
    會診胸腔科，並依胸腔科醫師建議給予治療。11月22日夜間
    病人始開始輕微發燒，直至11月26日前，並未有呼吸喘促、
    咳嗽多痰之情形。11月26日追蹤胸部X 光檢查結果為肺炎持
    續惡化，病人開始呈現呼吸短促，戊○持續給予抗生素及抗
    黴菌藥治療，並改給予面罩式氧氣治療（先前家屬已簽署不
    施行心肺復甦術同意書，內容包括不置放氣管內管) 。11月
    28日因家屬要求辦理自動出院，病人轉院至北榮繼續治療。
    綜上，病人於住院期間，經發現罹患肺炎時，戊○之醫療處
    置，符合醫療常規。
  ⑶依病歷紀錄，病人年事已高，且為至少第三期之膀胱癌，於
    接受膀胱腫瘤刮除術後有殘存腫瘤，又同時合併反覆血尿及
    泌尿道感染，另因營養不良需周邊靜脈營養治療，抵抗力降
    低，容易受感染，且有高致死率。病人嗣後死亡，為泌尿道
    感染與肺炎併發敗血症及器官衰竭所致，其中泌尿道感染與
    其膀胱癌合併右側水腎病史有關，而肺炎為住院48小時後始
    發生，與病人本身病況有關。戊○盡一切之注意及照顧，且
    會診感染科及胸腔科醫師，並依會診建議給予醫療處置，故
    病人死亡結果，屬疾病自然病程，與戊○之醫療行為無因果
    關係。綜上，病人於振興醫院住院時，家屬簽署不施行心肺
    復甦術同意書，戊○已盡其一切之注意及照顧，仍無法阻止
    死亡結果之發生。戊○所為已善盡醫療照顧應盡之義務，病
    人死亡結果之發生為疾病之自然病程等情，有醫審會鑑定書
    （下稱系爭鑑定報告）可參（見本院卷二第193至200頁），
　　足認戊○已盡其注意義務，且黃張淑娟之死亡結果與戊○之醫
    療行為並無相當因果關係。況戊○因黃張淑娟年事已高，且
    有膀胱癌等多種疾病纏身，復因黃張淑娟營養不良導致抵抗
    力降低，容易受感染、有高致死率，經告知其家屬上開狀況
    候，在丁○○同意簽署不施行心肺復甦術同意書、安寧療護住
    院同意書後，採取前述緩和之醫療方式，本屬戊○之專業裁
    量、判斷範疇所為之取捨，尚難以戊○之治療方式或結果未
    如原告之意，遽認戊○有違反醫療常規之行為。是原告主張
    戊○惡意欺騙黃張淑娟之膀胱癌已末期、用藥不當、延誤檢
    查、延誤治療、不作檢查及不作救治等行為，未善盡醫療責
    任而有故意或過失致黃張淑娟死亡云云，即非可採。
  ⑷原告雖主張系爭鑑定報告之初審醫師未以治療肺炎之專科（
    感染科、胸腔內科）為初審醫師，違反醫療糾紛鑑定作業要
    點第4條第2項規定，且系爭鑑定報告內容與醫療常規、學術
    專論相悖，不可採信云云，惟按本部受理委託鑑定機關委託
    鑑定案件，應提交本部醫事審議委員會醫事鑑定小組（以下
    簡稱醫事鑑定小組）召開會議審議鑑定；前項鑑定，得先行
    交由相關科別專長之醫師（以下簡稱初審醫師）審查，研提
    初步鑑定意見；本部受理委託鑑定機關委託鑑定案件，流程
    如下：（一）檢視委託鑑定機關所送卷證資料。（二）交由
    初審醫師審查，研提初步鑑定意見。（三）提交醫事鑑定小
    組會議審議鑑定，作成鑑定書。（四）以本部名義將鑑定書
    送達委託鑑定機關，並檢還原送卷證資料，醫療糾紛鑑定作
    業要點第4條第1、2項、第5條分別定有明文，可知醫審會之
    鑑定流程原則上固係由初審醫師審查研提初步鑑定意見，
　　惟該初步鑑定意見仍待提交醫事鑑定小組召開會議審議鑑定
　　，而由合議制作成最終鑑定報告，再衡諸醫審會為衛福部依
    醫療法第98條規定設置，由下轄醫事鑑定小組負責辦理醫療
    糾紛鑑定案件，乃中立行政單位，醫事審議委員會係醫學上
    及各方面之專家所組成之鑑定小組，醫事鑑定小組委員及初
    審醫師對於為現職服務醫院之鑑定案件、與本身具有利害關
    係之鑑定案件、或與訴訟事件當事人之任一方具有利害關係
    之鑑定案件，皆應予迴避（鑑定作業要點第13條規定參照）
    ，醫事鑑定小組會議對於鑑定案件之審議鑑定，亦須以委員
    達成一致之意見為鑑定意見（鑑定作業要點第15條規定參照
    ），是醫審會應無刻意偏頗一造之必要，且當皆具備鑑定醫
    療爭議之專業能力及經驗，得基於醫學知識與醫療常規，並
    衡酌當地醫療資源與醫療水準，提供公正、客觀之意見，是
    醫審會就戊○之醫療行為是否符合醫療常規各節，既已為詳
    盡及完全之說明，復參諸其組織成員之專業性及鑑定過程之
    嚴謹度，堪認系爭鑑定報告具有相當之可信性，應足採認，
    原告執前詞主張系爭鑑定報告不可採信云云，尚難憑採。
　⒌此外，原告所舉證據尚不足以證明戊○乃故意侵害黃張淑娟之
    生命權，亦不能就其主張戊○之醫療行為有疏失或瑕疵存在
    乙節，證明至使本院之心證度達到降低後之證明度，則其主
    張戊○構成侵權行為，振興醫院為僱用人，依民法第184條第
    1項前段、第188條第1項、第192條、第194條規定，請求被
    告負連帶賠償責任，即屬無據。
㈢、按因可歸責於債務人之事由，致為不完全給付者，債權人得
    依關於給付遲延或給付不能之規定行使其權利。因不完全給
    付而生前項以外之損害者，債權人並得請求賠償；債務人因
    債務不履行，致債權人之人格權受侵害者，準用第192條、
    第195條及第197條之規定，負損害賠償責任，民法第227條
    、227條之1固分別定有明文。然查原告不能證明戊○之上開
    醫療行為有故意或過失致黃張淑娟死亡，即不能認為振興醫
    院或其使用人履行契約有何故意或過失致黃張淑娟死亡，則
    原告依民法第227條、第227條之1規定，請求振興醫院負債
    務不履行責任，即屬無據。
四、綜上所述，原告依民法第184條第1項前段、第188條第1項、
    第192條、第194條、第227條、第227條之1規定，請求被告
    連帶給付丁○○229萬1,323元、乙○○200萬元、丙○○200萬元、
    甲○○200萬元，及均自起訴狀繕本送達被告翌日起至清償日
    止，按年息百分之5計算之利息，為無理由，應予駁回。
五、本件事證已臻明確，兩造其餘攻擊防禦方法與已提出之證據
    ，經核與本件判決結果不生任何影響，爰不再逐一論駁，附
    此敘明。
六、訴訟費用負擔之依據：民事訴訟法第78條、第85條第1項前
    段。
中    華    民    國   110    年    11   月    30    日
                  民事第一庭  法  官  黃筠雅
以上正本係照原本作成。
如對本判決上訴，應於判決送達後20日內向本院提出上訴狀，若
委任律師提起上訴者，應一併繳納上訴審裁判費，否則本院得不
命補正逕行駁回上訴。
中　　華　　民　　國　　110 　年　　12　　月　　3 　　日
                              書記官  陳芝箖